臺灣高雄地方法院民事判決　八十九年度簡上字第三三二號
　　上　訴　人　甲○○
　　被上訴人　　乙○○
右當事人間請求返還所有權狀事件，上訴人對於中華民國八十九年七月三十一日本院
八十九年度鳳簡字第二六七號第一審判決提起上訴，本院判決如左：
    主  文
原判決廢棄。
被上訴人在第一審簡易之訴駁回。
第一、二審訴訟費用由被上訴人負擔。
    事  實
甲、上訴人方面：
一、聲明：求為判決如主文所示。
二、陳述：除與原審判決書所載者相同茲予引用外，補稱：
（一）、被上訴人請求變更其請求法條「民法第七六七條無權占有」為「民法第一七
        二條無因管理」上訴人不能同意。
（二）、被上訴人另外請求審判長變更其訴訟標的為土地所有權20張（仁武鄉○○段
        ）171-6、171-7、171-12、171-13、171-16、171-17、171-21、171-22地號
        澄觀段230地號八德段908地號慈惠段1039、1048、1111地號及高雄市○○區
        ○○段675、711、714、718  、759、770地號及建物所有權狀一張（高雄市
        ○○○段建號71房屋）上訴人不能同意。因上訴人實際向地政事務所領取之
        土地所有權狀為仁武鄉○○段45-5、76-3、76-5、76-6、76-7、77-1、77-3
        、119、121-1、121-4、121-5、171-6地號171-7、171-12、171-13、171-16
        、171-17、171-21、171-22、205-3、208-2、209地號及高雄市○○區○○
        段675、711、714、718、759、770地號共二十八張，另有高雄市旗津區旗港
        斷71建號建物所有權狀一張。被上訴人之請求，顯屬上訴人給付不能，無法
        履行。
（三）、上訴人對被上訴人乙○○請求給付其共同繼承人潘文穹潘文昭所給付地政規
        費新台幣九萬六千二百六十八元五角即代辦佣金合計平均各三分之一負擔額
        為二十九萬二千七百五十六元並無不當，被上訴人拒付費用或要求少付均無
        情理，且對已付三分之二之其兄弟（共同繼承人）也欠公平。
（四）、上訴人在高雄市鹽埕區地政事務所申請被繼承人潘江順遺產繼承登記聲請書
        （收件民國87 年2月25日鹽地（四）字第00七五號）其所使用印章、係被上
        訴人乙○○交付上訴人，絕非上訴人偽造私刻的印章。
三、證據：援用原審之立證方法，另提出土地登記申請書、委託書、請款單各一份為
　　證。
乙、被上訴人方面：
一、聲明：求為判決駁回上訴，第二審訴訟費用由上訴人負擔。
二、陳述：除與原審判決書所載者相同茲予引用外，補稱：
（一）、本件被上訴人並未委託上訴人辦理繼承登記，被上訴人於民國（下同）八十
        五年二月十五日自澳洲回國（被上訴人於七十七年五月間即已移民澳洲）於
        高雄小港機場出境時，遭海關以逃漏稅限制出境，始知上訴人於被上訴人之
        父潘江順過世後，未徵得被上訴人之同意或授權，即逕受訴外人潘文穹、潘
        文昭（即被上訴人之弟）委託，並將被上訴人列為遺產登記之申請人，向高
        雄市鹽埕區地政事務所申辦不動產繼承登記，但未依規定繳納遺產稅。因被
        上訴人當時對於繳納遺產稅一事毫無所悉，亦未接獲任何繳納稅款通知書，
        故為求回澳洲後，能順利接獲高雄市國稅局有關稅款通知，乃委託上訴人代
        領贈與、遺產稅繳款書，此觀該委託書明載「（納稅人）贈與人乙○○君八
        十二年度贈與稅、八十四年度遺產稅案，全權委任甲○○君代領贈與稅繳款
        書及本件贈與稅掣發之各類文書」足證。再者，被上訴人為求慎重，乃於八
        十五年七月九日自澳洲僑居地政函與上訴人，其中第五點並特別聲明「如果
        我要委託您辦理任何事，我將親自書寫委託書給您，委託書上將會有我的親
        筆簽名：：：：」，被上訴人除開委託書外，並未再另行簽寫委託書指定上
        訴人辦理繼承登記，請書及各該訴願程序亦均以書狀為之，是被上訴人並未
        以書面予以授權，亦顯於法不合，故上訴人主張不能採信。
（二）、縱認上訴人非無權占有，其未受被上訴人委任而處理事務，取得該權狀，該
        權狀既係上訴人基於無因管理而占有，縱其可主張係地政機關核發與伊占有
        非無權占有，則依民法第一七三條第二項，準用同法第五四一條規定，上訴
        人仍應將其從事無因管理事務，所收取之系爭土地權狀返還被上訴人，
（三）、同時履行抗辯之成立，須因雙務契約而互負債務，徜雙方互負債務但非基於
        雙務契約；或雖基於雙務契約而互負債務，但其間並無對價關係者，即無同
        時履行抗辯之適用。上訴人如主張無因管理人之必要費用償還請求權，因該
        請求權與被上訴人之利益返還請求權並非基於契約關係，故上訴人主張同時
        履行抗辯，自屬無據。
（四）、縱另兩造間有委任關係之存在（惟被上訴人堅決否認之），因受任人所支付
        之費用與受任所處理事務應得之報償亦無對價關係，受任人仍無主張同時履
        行抗辯之餘地。右上訴人同時履行抗辯，縱能成立，祇須上訴人確有交付系
        爭權狀之義務，無論其提出同時履行抗辯有無理由，均應為被上訴人勝訴之
        判決，僅在上訴人提出同時履行抗辯為有理由之情形下，法院始應在命上訴
        人給付之判決中，附以上訴人應同時提出對待給付之條件而已，而不得逕將
　　　　上訴人之訴予以駁回。
三、證據：援用原審之立證方法，並提出通知書、信函、委託書、土地登記申請書、
　　被上訴人親筆函及郵遞證明、訴願書、再訴願書、行政訴訟起訴狀、決定書。
丙、本院依職權調閱本院八十九年度訴字第二四七七號刑事卷證。
      理　　由
壹、程序部分：
本件被上訴人於第二審程序中追加依無因管理所生之法律關係請求，雖為上訴人所不
同意。然本件係請求返還上訴人所持有之權狀，請求之原因事實同一，依民事訴訟法
第四百四十六條準用第二百五十五條第二項第二款之規定，應予准許，先予敘明。
貳、實體部分：
一、本件被上訴人起訴主張：上訴人甲○○從事代書工作多年，因被上訴人乙○○之
    父潘江順於八十三年一月二十五日死亡，遺有如附表所載之土地。上訴人甲○○
    受同為繼承人之被上訴人之兄弟潘文穹、潘文昭委託代理繼承登記。但因被上訴
    人未予委託，渠為便利於辦理上開不動產登記手續，竟於八十七年二月二十五日
    以被上訴人之名義填載土地登記申請書，與其他繼承人共同係向高雄市鹽埕地政
    事務所申辦所有權移轉登記手續，在完成所有權移轉登記後取得如附表所載所有
    權狀卻未交還被上訴人。嗣經被上訴人向上訴人要求交付，上訴人均不置理，為
    此依民法第七百六十七條及無因管理之規定，起訴請求判決上訴人返還如附表所
    示之權狀。上訴人則以：係受被上訴人委任而占有權狀並非無權占有。另主張於
    被上訴人未清償其應負擔之稅款及給付上訴人報酬之前，拒絕返還所持有之權狀
    等語置辯。
二、本件上訴人持有被上訴人名義為高雄縣仁武鄉○○段45-5、76-3、76-5、76-6、
    76-7、77-1、77-3、119、121-1、121-4、121-5、171-6地號171-7、171-12、
    171-13、171-16、171-17、171-21、171-22、205-3、208-2、209地號及高雄市
    旗津區○○段675、711、714、718、759、770地號，及高雄市○○區○○段71建
    號建物所有權狀一張。此為上訴人所自認，應堪信為真實。
三、被上訴人主張依民法第七百六十七條無權占有之法律關係請求上訴人返還前揭不
    動產所有權狀。然被上訴人堅決主張並未委任上訴人以其名義填載土地登記申請
    書，與其他繼承人共同向高雄市鹽埕地政事務所申辦所有權移轉登記手續，取得
    所有權狀，而係上訴人偽刻其印章所自行領取等語。準此，若被上訴人未委任上
    訴人前往領取權狀而係上訴人所偽刻印章，偽造文書使地政事務所公務員陷於錯
    誤，而誤發權狀予上訴人，則該權狀之發給乃因受上訴人違法行為所發給，其所
    為之行政處分有瑕疵，自應於偽造文書之事實確定由該地政機關依法撤銷原處分
    後，將所發給之權狀註銷。在由被上訴人向地政事務重辦登記手續，重為領取權
    狀。上訴人之持有之權狀若係違法取得，自亦非屬被上訴人之物，故不得交付轉
    由被上訴人持有。故被上訴人一方面主張係上訴人偽造文書偽領權狀，一方面又
    本於無權占有之法律關係請求上訴人交付權狀，顯係相互矛盾，並與民法第七百
    六十七條之規定不符。被上訴人此部分之主張，為無理由，不應准許。
四、被上訴人復主張依無因管理之法律關係訴請上訴人返還其所持有之權狀，上訴人
    則主張雙方有委任關係置辯。若雙方確有委任關係存在，則上訴人占有系爭權狀
    即非未受委任無義務而為他人管理事務，而無成立無因管理之餘地。是本件雙方
    是否屬於無因管理之關鍵、厥在於雙方是否有委任關係存在。經查：
（一）、本件辦理被繼承人潘江順遺產之不動產繼承登記記所用之印章（側面有字）
        ，係由被上訴人於八十五年二月間自行交付予上訴人甲○○，並與之前上訴
        人辦理遺產及贈與稅部分所用之印章印文不同，此為被上訴人所自承（原審
        八十九年五月二十三日筆錄，刑事卷九十年一月八日筆錄），並經本院核對
        卷附相關辦理繼承登記之文件所蓋之印文，亦與被上訴人所交付予上訴人之
        印章無訛（見刑事卷所附鹽埕地政與仁武地政之土地登記申請書）。若雙方
        未有委任關係，被上訴人何須交付其所有之印章予上訴人？
（二）、被上訴人雖主張於八十五年七月間即致函予上訴人如果將來要委任會另外寫
        委任狀，事後被上訴人並未再有任何書面委任上訴人，用以主張並未委任上
        訴人。然雖有前揭八十五年之書函，惟並不代表事後被上訴人不得另以其他
　　　　方式再委任上訴人處理事務。況被上訴人遠居於澳洲，因親自會面之困難，
　　　　如以其他方式（如電話）互為連絡，雙方只要有成立委任之意，意思表示一
　　　　致，仍可成立民法第五百二十八條之委任契約，並不以書面方式為必要。
        準此，上訴人提出於八十七年二月二十五日前（已在被上訴人致函予上訴人
        後一年多），與被上訴人國際電話之錄音帶及電話譯文一份，前揭錄音帶經
        刑事庭當庭播放勘驗，並與上訴人所提之錄音帶譯文核對相符，被上訴人亦
        承認該內容確為其與上訴人甲○○之對話，（刑事庭九十年五月十五日筆錄
        ）。而該錄音帶之內容，雙方除就被繼承人潘江順遺產之不動產繼承登記事
        宜為詳細之討論外，並確有談及因為贈與及遺產稅的處理已經告一個段落，
        願意委託上訴人辦理繼承登記，及登記後土地要委由上訴人出賣之事。被上
        訴人尚詢問應用國內或澳洲之地址做為登記地址外，並詢問上訴人如將來欲
        出賣土地時與潘文昭、潘文穹是否相關，上訴人則告以：「他是他的，你是
        你的，都不相關」等語。上訴人並要被上訴人等候繼承登記辦理完畢後再談
        買賣之事，被上訴人還主動提及持分之問題，並詢問上訴人辦理之費用是否
        該付三分之一，上訴人還告之不止這些，登記費也該出三分之一，被上訴人
        還表示要上訴人先予代墊，上訴人則稱「那沒關係，那些以後在再算好了，
        反正你要委託我，還要來找我拿土地所有權狀。」，此有前揭錄音帶及錄音
        帶譯文一份在刑事卷可證。雙方不但就辦理登記之方式，權利之範圍，登記
        之住址詳予討論約定，甚至連報酬給付之方式及登記後要委由上訴人出賣之
        事均有約定，雙方委任契顯已成立。被上訴人自不得契約成立前八十五年二
        月間之書函，用以推翻事後所另行訂定之契約。被上訴人主張雙方並未有委
        任關係，顯與事實有間，不能採信。
（三）、從而，兩造間有委任關係，乃可認定。被上訴人認兩造間並無委任關係，而
        僅成立無因管理之主張，不能成立。
參、綜上所述，兩造間既有委任關係，被上訴人依無權占有及無因管理之法律關係請
    求上訴人返還所持有之權狀即無理由。被上訴人復堅決否認兩造間有委任關係，
    並不以委任關係為請求，本院自不得就被上訴人所未主張之委任關係加以審判。
    從而，被上訴人基於委任關係就權狀返還與報酬之給付是否有同時履行抗辯之關
    係，亦無予以贅述之必要。被上訴人之請求為無理由，不應准許。原審判命上訴
    人應返還其所持有如附表所示二十九張所有權狀，自有未洽。上訴意旨指摘原判
    決不當，求予廢棄改判，為有理由。自應由本院予以廢棄改判，如主文第二項所
    示。
肆、據上論結，本件上訴為有理由，依民事訴訟法第四百三十六條之一第三項、第四
    百四十六條、第二百五十五條第二項第二款、第四百五十條、第七十八條，判決
    如主文。
中　　　華　　　民　　　國　　九十一　　年　　　六　　　月　  二十一　　日
                              臺灣高雄地方法院民事庭
~B審判長法官　沈建興
~B法　　　官　莊松泉
~B法　　　官　陳樹村
右為正本係照原本作成。
本判決不得上訴。
中　　　華　　　民　　　國　　九十一　　年　　　六　　　月　　二十一　　日
~B法院書記官　康進福
